行　政　法　院　判　決　　　　　　　　　　　　　八十八年度判字第一九六四號
　　原　　　告　甲○○
　　被　　　告　財政部臺北市國稅局
右當事人間因綜合所得稅事件，原告不服行政院中華民國八十七年九月二日台八七訴
字第四三二五三號再訴願決定，提起行政訴訟。本院判決如左︰
　　主  文
原告之訴駁回。
　　事  實
緣原告八十二年度綜合所得稅結算申報，被告以其漏報取自國防部中山科學研究院（
以下簡稱中科院）之薪資所得計新台幣（下同）五八一、二五六元，乃核定補徵稅額
八八、七四四元，申經復查結果，原處分未准變更，原告不服，提起一再訴願，亦遭
決定駁回，遂提起行政訴訟，茲摘兩造訴辯意旨如次：
原告起訴意旨略以：一、系爭所得應依法追徵所得稅：原告再三重申，請依所得法第
九十四條向扣繳義務人追繳，不應直接向納稅義務人追繳。經複查、訴願、再訴願，
均為駁回決定，其駁回之理由均未針對原告所提之理由駁回，原告所提之理由均避而
不答。駁回之理由皆重申，中科院所發之研究補助費應繳稅。二、請撤銷原處分及一
再訴願決定等語。
被告答辯意旨略謂：一、本件原告不服被告初查核定，以系爭取自中科院之薪資所得
係研究補助費，依行為時所得稅法第四條第八款規定，應屬免稅所得，且系爭所得係
依研究計畫專案申請及依各員工參與程度分別計算發放，並非定額給付，於會計上採
按月給付僅屬權衡變通辦法，其性質符合財政部六十八年十一月三十日台財稅第三八
五○一號函釋，且稽徵機關逐年至中科院查閱相關會計資料，亦對系爭所得未予扣繳
乙節未予置理，中科院遂據以認定系爭研究補助費係屬免稅所得云云。申經復查結果
，被告以原告為中科院非軍職員工，其系爭取自中科院之薪資所得屬「品位加給」或
「技術津貼」，為其所不爭，而中科院之預算雖分別依計畫編列人事費支應員工之各
項給與，然領受「品位加給」或「技術津貼」之非軍職人員，無論配屬之單位參與不
同計畫，悉依該院所訂」「科技人員品位加給支給標準」、「技術員薪給標準表」之
等級，每月按職級定額領取「品位加給」或「技術津貼」。中科院聘僱人員之約定事
項亦載明薪給除實物代金及眷補費外，包括全部給與，業經財政部臺灣省北區國稅局
所屬大溪稽徵所赴中科院查閱資料瞭解無誤，並為中科院八十一年十一月三日八十一
訓誠字第一六八七三號函所說明，系爭「品位加給」或「技術津貼」自始即屬薪資所
得，自應依法合併申報繳稅，原核定並無不合，復查決定乃未准變更。二、原告訴稱
中科院所研發者，乃涉及國家安全、全民福祉之國防科技，非一般民生科技所可比擬
，而一般科技之研發尚且予以租稅優惠，舉輕以明重，本案之研發自應給予更高之優
渥獎勵，故而本案原告所領取之「品位加給」（或「技術津貼」）所得為研究補助費
應合於免稅優惠之立法目的，依法免納所得稅。又該項所得之本質，既經中科院認定
為免稅所得，自足堪信實。其給付之方式，在會計上仍依員工參與程度不同，分別計
算獎勵津貼之金額採按月給付，此乃權衡變通之辦法，惟中科院係專案個別申請研究
補助費，且按研究計畫個案分別給付，應無疑義，由上述得之，本件「品位加給」（
或「技術津貼」）所得，依財政部六十八年十一月三十日台財稅第三八五○一號函釋
，應屬免稅範圍。本件原告於申報所得稅時，即依當年度扣繳憑單誠實申報，而今距
前申報日期五年後，中科院復掣發扣繳憑單，其製發原因為何﹖所據法令為何﹖在在
不詳，而被告卻依此為補稅理由，似嫌牽強。政府機關對人民之信賴利益應予保護，
本案認定課稅之標準未明確前，不宜追溯補徵系爭薪資所得之稅款云云，資為辯解。
惟查中科院之預算雖分別依計畫編列人事費支應其員工之各項給與，但實際上領受「
品位加給」或「技術津貼」之非軍職人員，無論配屬之單位參與不同計畫，悉依該院
所訂「科技人員品位加給支給標準」、「技術員薪給標準」之等級，每月按職級定額
領取「品位加給」或「技術津貼」，該院與其聘僱人員之約定事項亦載明所指薪給，
除實物代金及眷補費外，包括全部給與，是以該院非軍職人員所領受之「品位加給」
或「技術津貼」，核屬其在職務上或工作上因提供勞務所取得之報酬。另財政部臺灣
省北區國稅局於八十二年間曾派員前往該現場瞭解結果，該院支付非軍職人員之「品
位加給」及「技術津貼」係採按月給付方式，並非按研究計畫個案給付，復經中科院
八十一年十一月三日八十一訓誠字第一六八七三號函致該局說明該院各類薪資扣繳所
得狀況：「本院於年度開始即訂有各項研究計畫，並按照研究計畫逐月實施。各項研
究計畫除一般經費外，為獎勵科技人員竭盡心智參與研發工作，另編列研發人員研究
補助費及技術津貼。為便利作業，研發人員研究補助費係按月發放方式，再經由成本
歸戶手續，回歸計畫預算內（研究補助費採個案給付，必將增加人力及作業之負擔，
不符經濟效益）」等語，足見中科院給付非軍職員工之「品位加給」及「技術津貼」
之所得，屬經常性補助費給與，且依職級按月定額支給，為提供勞務所取得之報酬，
依首揭行為時所得稅法第四條第八款但書及第十四條第一項第三類之規定，核非免稅
之研究補助費所得，乃屬應課稅之薪資所得，殆無疑義。又本件被告發單補徵稅款，
並未逾前揭稅捐稽徵法第二十一條所定核課期間，所稱基於信賴利益不宜追溯補徵等
節，殊無足採。三、被告依所得稅法規定補徵八十二年度綜合所得稅，依法並無不合
。請駁回原告之訴等語。
    理  由
按中華民國政府或外國政府，國際機構、教育、文化、科學研究機構、團體，或其他
公私組織，為勵進修、研究或參加科學或職業訓練而給與之學金及研究、考察補
助費等所得，免納所得稅。但受領之學金或補助費，如係為授與人提供勞務所取得
之報酬，不適用之，為行為時所得稅法第四條第八款所規定。又凡公、教、軍、警、
公私事業職工薪資及提供勞務者之所得，為薪資所得，該項所得之計算，以在職務上
或工作上取得之各種薪資收入為所得額；前項薪資包括薪金、俸給、工資、津貼、歲
費、金、紅利、各種補助費及按月或按年分期給付之退休金或養老金。但為雇主之
目的，執行職務而支領之差旅費、日支費及加班費不超過規定標準者，及依同法第四
條規定免稅之項目，不在此限，復為同法第十四條第一項第三類所明定。本件被告以
原告八十二年度綜合所得稅結算申報，漏報取自中科院之薪資所得計五八一、二五六
元，乃核定補徵稅額八八、七四四元。原告訴稱系爭所得係研究補助費，依行為時所
得稅法第四條第八款規定，應屬免稅所得，行政院已予核備，中科院就系爭所得，並
未開立扣繳憑單給原告。另稽徵機關逐年至中科院查閱相關會計資料，亦對系爭所得
未予扣繳一節未予置理，顯然同意系爭研究補助費係屬免稅所得，乃竟於經過數年後
始為應稅主張，有違信賴原則。本件牽連甚廣，行政院及財政部所屬訴願委員會未召
開言詞辯論，有失公允。自八十七年起，中小學教師課後輔導、暑期學藝活動所得，
要開始繳納所得稅，未溯及以往起課，原告之所得則否，違反憲法第七條所定中華民
國人民在法律上一律平等之保障。國防部原係依軍事審判法規定，將中科院非軍職人
員視同現役軍人來規範其行為，則本件品位加給、技術津貼之所得，應與現役軍人同
享免納所得稅之優惠。縱認須取消免稅待遇，亦應自八十四年財政部之補充解釋函生
效後起課，追溯課徵五年之所得稅。依所得稅法本件所得之扣繳義務人即中科院主辦
會計，有先行代納稅義務人繳納之義務，自不得直接向原告強行追課五年稅款之處分
。財政部六十八年台財稅第三八五○一號函徵免原則及行政院台八十四財三七○○七
號函補充規定，牴觸中央法規標準法第五條、第六條，且被告未遵該法第七條將前開
函送立法院之規定。依稅捐稽徵法第二十一條第一項第一款、第三款之規定，本件原
告非稅捐稽徵之對象云云。惟查：中科院之預算雖分別依計畫編列人事費支應其員工
之各項給與，實際上領受科技品位加給或技術津貼之非軍職人員，無論配屬之單位或
參與不同計畫，悉依該院所訂「科技人員品位加給支給標準表」、「技術員薪給標準
表」之等級，每月按級定額領取科技品位加給或技術津貼。且該院與其聘僱人員之約
定事項亦載明所指薪給，除實物代金及眷補費外，包括全部給與，其非軍職人員所領
受之科技品位加給或技術津貼，核屬因提供勞務所取得之報酬，應無行為時所得稅法
第四條第八款免納所得稅規定之適用。再查北區國稅局於八十二年間派員前往該院瞭
解結果，其支付非軍職人員之科技品位加給及技術津貼確係按月給付方式；另中科院
八十一年十一月三日訓誠字第一六八七三號函致該局，說明該院各類薪資扣繳所得
稅狀況為：「以該院於年度開始即訂有各項研究計畫，並按照研究計畫逐月實施。各
項研究計畫除一般經費外，為獎勵科技人員竭盡心智參與研發工作，另編列研發人員
研究補助費及技術津貼。為便利作業，研發人員研究補助費係採按月發放方式，再經
由成本歸戶手續，回歸計畫預算內（研究補助費採個案給付，必將增加人力及作業之
負擔，不符經濟效益）」等語。足見中科院給付非軍職員工之品位加給及技術津貼之
所得，屬經常性研究補助費給與，且依職級按月定額支給，為提供勞務所取得之報酬
，依行為時所得稅法第四條第八款但書及第十四條第一項第三類之規定，核非免稅之
薪資所得。系爭應納稅款既未逾稅捐稽徵法第二十一條所定核課期間，被告依上開行
為時所得稅法規定，發單補徵稅款，即與租稅法定原則無違。又財政部（六十八）台
財稅字第三八五○一號函釋已明白指出，凡依職級按月定額發給者，應屬研究人員之
薪資所得，所得人應申報課稅，並未就依職級按月定額給付之系爭所得准予免稅之承
諾。而稽徵機關怠於依所得稅法第九十五條規定調查督促扣繳義務人依規定辦理扣繳
，亦不意味有免納稅款之默示。況同法第九十四條規定，扣繳義務人被追繳後，對欠
稅之原告有追償權，原告乃真正之欠稅人，被告自得逕向原告追繳系爭稅款。原告主
張被告應依所得稅法第九十四條規定逕向扣繳義務人追繳云云，核無足取。再者，軍
事審判法第二條規定現役軍人，謂陸海空軍軍官、士官、士兵、現在營服役者；同法
第四條所定各款視同現役軍人之人，並非現役軍人，僅於犯陸海空軍刑法或其特別法
之罪時，其追訴審判之程序，須適用軍事審判法之規定而已，尚不得以有軍事審判法
第三條之規定，即謂視同現役軍人之人，亦得依行為時所得稅法第四條第一款之規定
就其所得得免納所得稅。是原告謂其既屬軍事審判法第四條所定之視同現役軍人之人
，本件所得自得免稅云云，自非可取。至財政部八十七年二月一十六日台財稅字八六
一九○二一五三號函所示中小學教師課外輔導所得應自何時起課所得稅一節，查本件
原告之所得應課徵所得稅，係行為時所得稅法第四條第八款之規定，該法公布施行後
，原告即有依該法就本件所得繳納所得稅之義務，且財政部早於六十八年間即以六十
八年十一月三十日台財稅第三八五○一號函再次揭示此意旨，已如前述（該函係就所
得稅法已為之規定，闡明其內涵，並非就法律未規定事項依職權為補充之規定，自應
於法規生效之日其有其適用，又其未具有變更人民權利義務之效力，且非中央法規標
準法所定之法規，自無須依該法第七條於發布後送立法院），又此與前開中小學教師
課外輔導所得應自何時起課所得稅，並非一事，原告自不得據該事例謂本件所得亦不
得起課所得稅。本所得稅法第九十四條固規定「扣繳義務人於扣繳稅款時，應通知納
稅義務人，並依本法第九十二條之規定，填具扣繳憑單發給納稅義務人，如原扣稅額
與稽徵機關核定稅額不符時，扣繳義務人於繳納稅款後，應將溢扣之款退還納稅義務
人；不足之數由扣繳義務人補繳，但扣繳義務人得向納稅義務人追償之。」惟此乃課
與扣繳義務人有關扣繳義務之規定，而非用以免除納稅義務人之納稅義務，或變更納
稅義務人之納稅義務順位。本件原告既有就本件所得繳納所得稅之義務，被告向原告
開徵本件所得稅，即無不合。至有關財政部八十七年二月一十六日台財稅字八六一九
○二一五三號函所示中小學教師課外輔導所得起課所得稅時機一節，查本件原告之所
得應課徵所得稅，係行為時所得稅法第四條第八款之規定，而財政部早於六十八年間
即以六十八年十一月三十日台財稅第三八五○一號函再次揭示此意旨，已如前述，此
與前開中小學教師課外輔導所得應自何時起課所得稅，並非一事，原告自不得據該例
謂其本件所得亦不得起課所得稅。而所得稅法就不同之所得如何課徵所得稅，定有不
同之規定，原屬立法上之需要，原告未具與他人相同之資格，而於稅捐之課徵上有所
差異，事屬正常，此與憲法保障人民之平等權原無牴觸，原告訴稱其本件所得應與現
役軍人同享免稅優惠云云，亦非可採。綜上所述，本件原告依法應申報系爭所得而未
申報，被告依首揭規定補徵原告稅款八八、七四四元，一再訴願決定遞予維持，均無
違誤。原告起訴意旨難謂有理，應予駁回。
據上論結，本件原告之訴為無理由，爰依行政訴訟法第二十六條後段，判決如主文。
中    華    民    國     八十八      年      五      月      二十       日
                    行 政 法 院 第 三 庭
                                審 判 長 評  事      高  啟  燦
                                         評  事      黃  合  文
                                         評  事      林  家  惠
                                         評  事      蔡  進  田
                                         評  事      鄭  淑  貞
右  正  本  證  明  與  原  本  無  異
                                         法院書記官  陳  佩  玲
中    華    民    國     八十八      年      五      月      二十       日
